臺灣臺南地方法院刑事判決　　　　　　　100年度訴字第314號
公　訴　人　臺灣臺南地方法院檢察署檢察官
被　　　告　吳火炎
選任辯護人　熊家興律師
　　　　　　李國楨律師
上列被告因殺人未遂案件，經檢察官提起公訴（99年度偵字第14
922號），本院判決如下：
    主  文
吳火炎殺人未遂，處有期徒刑參年陸月。
     事  實
一、吳火炎於民國99年8月9日14時40分許，在其前雇主吳海澄位
    於臺南縣仁德鄉大甲村（現改制為臺南市○○區○○里○○
    ○街343-2號住處內，欲向吳海澄催領7月薪資因而與吳海澄
    發生口角爭執，於未領得薪資情況下離去，離開後吳火炎認
    吳海澄態度不好且其無法領得薪資極受委屈，因而憤恨難忍
    ，即於同日15時許，攜帶水果刀一把再返回吳海澄上開住處
    ，並明知該水果刀屬質地堅硬、刀鋒銳利之物，若持刀朝人
    體背部等要害部位猛刺，有致人發生死亡之結果，竟基於殺
    人之犯意，持水果刀從吳海澄上開住處騎樓左側進入，直接
    朝當時於騎樓右側近堆放水泥爐處彎腰搬貨之吳海澄後背部
    猛刺一刀，致吳海澄受有背部穿刺傷併腎臟、橫隔膜、肝臟
    穿刺傷併腹內出血等傷害，旋吳海澄隨即與吳宋金隨（即吳
    海澄之母）分持現場之塑膠畚斗及掃把柄加以反抗，後吳海
    澄逐步退至對街行大路343-1號門口處並跌倒在地，吳火炎
    仍繼續追出並逼近吳海澄，同時高舉水果刀欲繼續行刺，在
    旁之吳海澄弟媳杜炒見狀乃持續大聲勸阻，吳火炎頓時警醒
    而出於已意中止犯行，未再持續持刀刺殺吳海澄，並騎乘機
    車逃逸，嗣將上開水果刀棄置於臺南縣仁德鄉保安村（現改
    制為臺南市○○區○○里○○○路○段46號旁水溝內。吳海
    澄則經緊急送醫始倖免於難而未發生死亡之結果，另經吳海
    澄之妻楊淑芬報警處理，吳火炎始於同年月25日向警投案，
    並帶同警員起獲上開水果刀1把，而查獲上情。
二、案經楊淑芬訴由臺南縣警察局（現改制為臺南市政府警察局
    ）歸仁分局報告偵辦。
    理  由
甲、證據能力部分：
一、被告以外之人於偵查中向檢察官所為之陳述，除顯有不可信
    之情況者外，得為證據，刑事訴訟法第159 條之1 第2 項定
    有明文。經查，證人吳海澄、杜炒、吳宋金隨於偵查中向檢
    察官所為之陳述，均業經具結，而現階段刑事訴訟法規定檢
    察官代表國家偵查犯罪、實施公訴，依法其有訊問證人之權
    ，證人且須具結，而實務運作時，檢察官偵查中向證人所取
    得之陳述，原則上均能遵守法律規定，不致違法取供，其可
    信度極高，且自筆錄內容觀之，並無不正取供之情事，而無
    顯不可信之情況，自均有證據能力。
二、按被告以外之人於審判外之陳述，雖不符刑事訴訟法第159
    條之1 至之4 之規定，然經當事人於審判程序同意作為證據
    ，法院審酌該言詞陳述或書面陳述作成時之情況，認為適當
    者，亦得為證據，刑事訴訟法第159條之5第1項定有明文。
    本判決認定事實所引用之其餘傳聞證據資料，均非公務員違
    背法定程序所取得，檢察官、被告及其辯護人於本院審理時
    均同意作為認定事實之證據，且審酌各該證人或書面陳述作
    成時之情況，並無違法不當或證明力明顯過低之瑕疵，認為
    以之作為證據為適當，均得作為證據。
乙、實體部分：
一、訊據被告吳火炎矢口否認有殺人之犯行，辯稱：當日伊向吳
    海澄請領七月份薪水，吳海澄不但不給，還與其母吳宋金隨
    拿掃把柄、畚斗刺伊胸部及肚子，伊一時氣憤，才會隨手從
    水泥爐拿黑色水果刀，在將吳海澄撥開後，順勢刺向吳海澄
    ，因而刺傷吳海澄背部，吳海澄退出跌倒在行大街路上時，
    伊馬上離開，沒有其他動作，伊無殺害吳火炎之犯意云云。
二、經查：
  (一)被告吳火炎如何於99年8月9日14時40分許至前雇主即被害人
    吳海澄臺南市○○區○○里○○街343-2號住處，催領7月薪
    資，因未能如願且與吳海澄發生爭執，同日15時許吳火炎即
    攜帶水果刀返回，從吳海澄住處騎樓左側進入，於毫無預警
    情況下，逕持水果刀朝當時在騎樓右側近水泥爐堆放處彎腰
    搬貨之吳海澄後背部猛刺一刀，吳海澄大叫一聲，後吳海澄
    、吳宋金隨，分持掃把柄與畚斗反抗，吳海澄並逐步退至對
    街行大路343- 1號門口處並跌倒在地，吳火炎仍繼續追出迫
    近並作勢欲繼續行刺，在旁之吳海澄弟媳杜炒見狀大聲勸阻
    ，吳火炎因而警醒中止犯行並離去等情，業據證人吳海澄於
    偵查及本院審理時指證明確（見偵查卷第14頁、本院卷第10
    9頁至112頁），核與吳宋金隨、杜炒於偵查及本院審理時結
    證之情節相符（見偵查卷第13頁、第113頁反面至115頁、本
    院卷第116頁至117頁），並有現場照片附卷可參（見警卷第
    29頁至34頁）。且上開證人證述吳火炎行刺動線及吳海澄被
    刺位置及被刺後閃避退出跌倒之地點，亦經本院於100 年5
    月30日勘驗屬實，製有勘驗筆錄、現場圖、現場照片在卷足
    憑。
  (二)被害人吳海澄因被告持刀猛刺，因此受有背部穿刺傷併腎臟
    、橫隔膜、肝臟穿刺傷併腹內出血等傷害，有台南市立醫院
    、高雄榮民總醫院證明書診斷證明書附卷可參（見警卷第26
    頁、27頁）。又被害人吳海澄因上開傷勢，經高雄榮民醫院
    於99年8年9日施行腎臟腺修補、橫隔膜修補、肝臟修補手術
    ，嗣住院治療於8月17日出院，亦有高雄榮民醫院檢送之病
    歷影本附卷可證（見本院卷第43頁、第49頁）。
  (三)被告吳火炎雖辯稱伊持刀刺向吳海澄，係因吳海澄及吳宋金
    隨先持畚斗、掃把柄攻擊，因不堪毆打，才出於防衛而持隨
    手拾得之水果刀刺傷吳海澄，並提出之台南市立醫院診斷證
    明書（見警卷第28頁）為據。惟查，扣案持以行兇之水果刀
    並非被害人吳海澄店內所有，且當日被告係在其毫無防備逕
    持刀刺入背部等情，業據吳海澄歷次於偵查及本院審理時指
    證明確，核與吳宋金隨於偵查中證述：本件事發前伊與兒子
    吳海澄在整理東西，後來聽到被告喊一聲要讓你死，接著就
    聽到吳海澄叫一聲，轉頭看時，見被告從吳海澄背部把刀拔
    出來，作勢還要再刺，因而趕緊衝過去抓被告的手，要搶他
    的刀子，結果遭被告一把推開倒地，因此趕緊拿起掃把，打
    被告手臂等情相符（見偵查卷第14頁）。再被害人吳海澄上
    開背部傷口深度依電腦斷層判斷撕裂傷有15公分深，有台南
    市立醫院99年10月22日南市醫字第0990 000830號函附醫師
    陳郁錚出具之傷口深度判斷意見書在卷足憑（見偵查卷第27
    頁），則從被害人吳海澄身體正面均無任何傷害，僅背部受
    有一重創之情形觀之，吳海澄所述係在毫無防備下突受被告
    襲擊即與其所受傷害情狀相吻合，且當日如係吳海澄先持畚
    斗攻擊，吳海澄應以身體正面面對被告，衡情對被告之反擊
    即得預知並閃避，被告應無直接在吳海澄背部施以上開重創
    之機會。從而，上開診斷證明書，或僅足證明被告於持刀與
    吳海澄、吳宋金衝突過程中受有傷害，其辯稱係因不堪吳海
    澄之攻擊而持現場隨手取得之水果刀反擊，顯無足採。
  (四)按殺人未遂罪之成立，以有戕害他人生命之故意，著手於刺
    殺之實行而未發生死亡之結果為要件，故殺人未遂或傷害之
    最主要區別在於行為人主觀犯意之不同，行為人內心主觀犯
    意為何，行為人未必吐實或避重就輕，因此行為人於加害時
    有無殺意或傷害故意之判斷，自應參酌行為人行為當時所存
    在之一切客觀情況，如行為人因何原因逞兇，行為當時之手
    段是否猝然致被害人難以防備，攻擊時之力勁是否猛烈足資
    使人斃命、攻擊所用之器具、攻擊部位、次數、用力之強弱
    、被害人受傷之部位及程度等情況予以審認。查被告所持之
    水果刀為金屬材質，且屬刀鋒銳利之利刃，有照片附卷可參
    （見警卷第33頁）。而背部對應之胸、腹部為人體之重要部
    位，內有腎臟、肝臟等重要臟器密佈及主要血管所在，以利
    刃刺入，足以導致死亡，乃眾所周知之常識，被告係智識健
    全之成年人，對此自應有所認識，然被告竟持刀在被害人毫
    無預警之情形下刺入右後背，造成深度達15公分之重創，足
    見其用力之猛，並於被害人吳海澄閃避退出之對街處，仍未
    鬆手繼續持刀追及，益見其殺人犯意堅定。再參以被告主觀
    上之行為動機，係在行兇前因領取薪水不順，並與吳海澄發
    生口角，被告盛怒之餘，未能思及後果所致，由上揭主、客
    觀情狀以觀，被告於行為時應具有殺人之犯意，並非僅有傷
    害之犯意甚明，辯護意旨以被告僅有傷害之犯意，即非可採
    。
  (五)綜上所述，被告因無法領取薪水並與吳海澄發生口角後，持
    水果刀刺殺被害人，致被害人受有上述重創，被告實有殺人
    之故意，要可認定。被告前揭辯以無殺人之犯意，顯係卸責
    之詞，不足採信，本件事證明確，被告犯行堪以認定，應依
    法論科。
三、核被告所為，係犯刑法第271條第2項、第1項之殺人未遂罪
    。又「中止未遂與障礙未遂之區別，在於行為人實行犯罪行
    為後之中止行為是否出於自由意志，為決定中止未遂與障礙
    未遂之區分標準，若行為人非因受外界事務之影響而出於自
    由意志，自動終止犯罪行為或防止結果之發生，無論其終止
    係出於真心悔悟、他人勸說或自己感覺恐被發覺、時機尚未
    成熟，祇須非因外界事務之障礙而使行為人不得不中止者，
    均為中止未遂，最高法院98年臺上字第2391號、99年度臺上
    字第3680號判決可資參照。查本件被告刺傷吳海澄，吳海澄
    退至對街行大路343-1號處，被告仍持刀追及迫近欲刺入吳
    海澄之心臟部位，因聽聞在旁之被害人吳海澄弟媳杜炒頻頻
    喊叫「拜託不要再刺了」，因而頓時警醒停手，逕自離去等
    情，此據證人杜炒於本院審理時證述屬實（見偵查卷第61頁
    至62頁、本院卷第114頁至115頁），依此觀之，被告對被害
    人刺傷1刀後，於追及被害人見被害人倒地，於現場無其他
    障礙事由之情形下，自行停止攻擊被害人吳海澄並離去，被
    告應係出於己意而中止犯行，自應論以中止未遂，依刑法第
    27條第1項前段減輕其刑。爰審酌被告僅因薪資問題與被害
    人發生口角，於盛怒之餘即率爾基於殺人之犯意，持刀朝被
    害人背部猛刺，造成被害人傷勢非輕，手段甚為兇殘，惡性
    亦屬重大，惟考量其已與被害人達成和解（有卷附和解書可
    稽），並斟酌其犯罪動機、目的、手段、生活狀況及智識程
    度等一切情狀，量處如主文所示之刑。至扣案之水果刀1 把
    ，雖被告供承供本件犯罪所用，但無法證明屬其所有，爰不
    予以宣告沒收，附此敘明。
四、據上論斷，應依刑事訴訟法第299條第1項前段，刑法第271
    條第2項、第1項，第27條第1項，判決如主文。
本案經檢察官宋文宏到庭執行職務。
中    華    民    國   100    年    9     月    5     日
                    刑事第三庭  審判長法  官  朱中和
                                      法  官  陳威龍
                                      法  官  黃堯讚
以上正本證明與原本無異。
如不服本判決應於收受本判決後10日內向本院提出上訴書狀，並
應敘述具體理由。其未敘述上訴理由者，應於上訴期間屆滿後20
日內向本院補提理由書狀（均須按他造當事人之人數附繕本）「
切勿逕送上級法院」。
                                      書記官  許雅華
中    華    民    國   100    年    9     月    6     日
附錄本案論罪科刑法條
中華民國刑法第271條
（普通殺人罪）
殺人者，處死刑、無期徒刑或 10 年以上有期徒刑。
前項之未遂犯罰之。